臺灣士林地方法院刑事裁定　　　　　　　　　　　　　九十二年度聲判字第七五號
　　聲　請　人　甲○○
　　被　　　告　乙○○
右列聲請人因被告業務過失致死案件，不服臺灣高等法院檢察署檢察長於中華民國九
十二年九月十五日駁回再議之處分（九十二年上聲議字第三七０四號），聲請交付審
判，本院裁定如左：
    主  文
聲請駁回。
    理  由
一、按告訴人不服上級法院檢察署檢察長或檢察總長認再議為無理由而駁回之處分者
    ，得於接受處分書後十日內委任律師提出理由狀，向該管第一審法院聲請交付審
    判。法院認為交付審判之聲請不合法或無理由者，應駁回之。刑事訴訟法第二百
    五十八條之一、第二百五十八條之三第二項前段，分別定有明文。
二、本件聲請人以被告涉犯業務過失致死罪，向臺灣士林地方法院檢察署檢察官提出
    告訴，經該署檢察官偵查後，於民國（下同）九十二年七月二十九日對被告乙○
    ○為不起訴處分後（九十一年度偵字第一二０一八號），聲請人不服聲請再議，
    亦經臺灣高等法院檢察署檢察長於九十二年九月十五日，以九十二年度上聲議字
    第三七０四號處分書認聲請人再議為無理由而駁回再議，聲請人於九十二年九月
    二十五日收受上開駁回再議處分書後十日內，委任律師向本院聲請交付審判，程
    序上並無不符，合先敘明。
三、聲請交付審判意旨略以：
（一）按駁回再議處分書理由欄第二點稱：「又當時交通狀況壅塞，車輛往來頻繁，
      駕駛人於正常情況下，多將注意力集中在車前狀況，故被告對後方突如其來之
      事故未能及時反應致生不幸，實無法歸責於被告。復從本件道路交通事故調查
      報告表及事故現場照片觀之，被告煞車停靠車輛之位置與死者倒臥處之距離不
      遠，此有本件道路交通事故調查報告表及事故現場照片數幀附卷存參」。然從
      本件卷附道路交通事故調查表及事故現場照片觀之，被告煞車停靠車輛之位置
      與死者倒臥處之距離不遠，當死者滑向大客車右前車輪後方時，死者所騎機車
      已滑至身體前方二點五公尺，已超越大客車右輪後方至車頭之一點七公尺距離
      ；又被害人係自大客車右前輪後方一點處滑入，其機車前輪距離電線桿即水碓
      幹一點九公尺，而大客車右前輪至車頭距離僅有七十二公分，據此將現場還原
      ，大客車退回撞擊點，即倒退一點九公尺、輪寬一百公分、前輪至車頭七十二
      公分，再扣除水碓幹之寬度、水碓幹撞擊點即被害人陳屍處之距離，顯見撞擊
      時被害人之機車確實已在大客車車身之右前方，是大客車駕駛於案發時應可輕
      易發現右前方有傾倒機車，該處分書既認定「駕駛人於正常情況下，多將注意
      力集中在車前狀況」，且引用本件道路交通事故調查報告表及事故現場照片為
      佐證，則被告疏未注意車前狀況，亦未停車察看，顯有業務上過失。
（二）駁回再議處分書理由欄第三點稱：「聲請人聲請再議意旨略以郭德和違規停車
      使用路權造成死者不得不閃避而失控倒地，當死者滑向大客車右前車輪後方時
      ，死者所騎機車已滑至身體前方二點五公尺，已超越大客車右輪後方至車頭之
      一點七公尺距離，顯然大客車駕駛於案發時已可以輕易發現車頭右前方有傾倒
      機車，應立即停車查看，被告乙○○於死者倒地時，從死者身體及機車滑行停
      車之位置，均能輕易發現已有事故，而未能及時注意停車查看，顯有過失等理
      由聲請再議，惟按犯罪事實應依證據認定之，無證據不得認定其犯罪事實，刑
      事訴訟法第一百五十四條第二項定有明文，經查本件檢察官依調查證據認被告
      乙○○罪嫌不足而處分不起訴，其理由業詳載於不起訴處分書，且全案經送臺
      灣省臺北縣區車輛行車事故鑑定委員會函復分析意見為「乙○○駕駛營大客車
      在內車道上輾壓倒地之人應係措手不及無肇事因素」，而臺灣省車輛行車事故
      覆議鑑定委員會函復同意分析意見，有復函可稽，此外復無其他積極證據以資
      審認被告犯行，則原檢察官以被告犯罪嫌疑不足而處分不起訴，經查並無不合
      ，再議之聲請為無理由。然原不起訴處分書僅認定郭德和將自小客車停放在該
      處，因死者之機車為與該車撞擊，故與本事故無因果關係，惟未針對案發現場
      死者機車之最後停置位置與被告是否為注意車前狀況而有業務上過失調查認定
      ，且上商二車禍鑑定意見書對此亦未斟酌，駁回再議處分書逕率爾認定此部分
      已經調查，而認再議之聲請為無理由，殊有違誤。
（三）被告辯稱：「當時正值下班時間，該路段車車輛很多」。又目擊證人王志瑩證
      稱：「本件事故發生時，伊正在該處公車站牌等公車，看到死者騎乘機車經過
      伊面前時，即發覺該機車車身搖搖晃晃，未久即人車倒地，死者騎乘之機車滑
      向右邊路旁，死者則摔落在路中，同時其身體滑向被告所駕之營業用大客車右
      前車輪之後方。死者有試圖自該營業用大客車下方鑽出，伊本能地大叫，可能
      被告未聽到伊呼喊，又因該營業用大客車前方有很多車輛」等語，而被告身為
      職業汽車駕駛，依法應負較高之注意義務，在交通尖峰時刻，人車眾多擁擠的
      情形下，尤應提高注意義務，況原不起訴處分書亦認定「當時交通狀況壅塞，
      車輛往來頻繁，駕駛人於正常情況下，多將注意力集中在車前狀況」等語，從
      而依前開證人王志瑩之證述、本件道路交通事故調查報告表、事故現場照片及
      聲請人依前開證詞、證物所繪製之現場圖及驗屍報告可知，死者所騎機車滑至
      身體前方二點五公尺，已超越大客車右輪後方至車頭之一點七公尺距離，且依
      死者身高一七九公分計算，死者當時滑向大客車右前輪後方至少有一點五公尺
      之身體部分已外露於大客車車外，顯然大客車駕駛於案發時已可以輕易發現右
      前方有傾倒機車，並自後視鏡察覺有人倒地，被告即應立刻停車，然而被告卻
      應注意、能注意，而疏未注意停車察看，其顯有過失。
（四）駁回再議處分書理由第二點稱：「聲請人雖指稱：被告既緩慢行駛，在路人呼
      喊要求停車時，應能立即察覺有異狀並停車，但被告仍執意向前行進而輾壓死
      者等語。惟事發當時適為交通尖峰時段，人車吵雜，且被告係駕駛大型車輛，
      因車體阻絕，被告實有可能未聽見右後方路人之呼喊。」惟查，被告坦承其僅
      以時速十五到二十公里之速度前進，當時車上並無其他乘客，而證人王志瑩復
      證稱：死者則摔落在路中，同時其身體滑向被告所駕之營業用大客車右前車輪
      之後方。死者有試圖自該營業用大客車下方鑽出，伊本能地大叫等語，從而被
      告車上既無任何乘客，被告應更能專注眼觀四方，耳聽八方，然被告疏未注意
      右前方有傾倒在地之機車，亦疏未聽到有人大叫要他停車，難謂無過失，原駁
      回再議處分書之上開認定，實有違經驗與論理法則。
（五）原檢察官未將郭德和列為被告，剝奪告訴人再議之權利，亦有未當，蓋因郭德
      和為卸貨方便，竟違規將自小客車停放在糕餅店門口，車頭超出死者行經之車
      道，已約佔半個車道，且死者之重型機車又無任何故障，從而在如此客觀環境
      下，可證死者純粹係為閃避佔用半個車道之郭德和之自小客車，始致機車打滑
      ，故被告之機車滑倒必與郭德和違規佔用車道有相當因果關係。
（六）依被告於九十一年十一月二十二日警訊筆錄供稱：「我當時駕駛該部車從三芝
      欲往淡水鎮方向行駛，在中山北路一段五十五號前時，同路旁有乙部廂型貨車
      在路旁卸貨，突然感覺我車子右後輪有壓到東西，我便將車子立即停住下車察
      看」等語。而觀之卷附道路交通事故調查表及事故現場照片，被告既可注意車
      子右邊道路旁有乙部廂型貨車在路旁卸貨，豈會無法注意到有一輛機車橫倒在
      同樣位於右邊之車道上，足徵被告係應注意、能注意，而不注意，確有過失。
      況查，於警方對車禍現場行人及店家製作筆錄後，曾有一警員告知被害人家屬
      ，其中有一證人證稱，被告並非自己發覺壓到異物而停車，而係在路人猛拍其
      車門玻璃，引起其注意，被告始停止，而此部分雖漏未載於警訊筆錄，然傳訊
      該名員警即得明證，益證被告當時欠缺應有之注意義務。
（七）被告於九十一年十一月二十三日偵查筆錄供稱：「當時下班時間，我慢速行駛
      ，機車很多，我有讓路，突然右後輪感覺有壓到東西」，同日檢察官勘驗時亦
      供稱：「當時路上車子很多，我開很慢約十五至二十公里的車速，我的右邊有
      很多機車，我就先讓機車騎過去，突然感覺到車子的後輪有壓到東西」等語，
      是被告已明確表示其有注意到車子右邊有很多機車，且讓其等先通過，然被害
      人當時亦騎乘機車於該肇事車輛之右後方行進，甚且為閃躲郭德和違規停車且
      佔用車道之自小客車，整台機車打滑順著被告駕駛之車輛右方向前滑行，最後
      橫停在該車之右前方，而被告自稱其車速僅十五至二十公里，恆諸經驗與論理
      法則，被告即應得注意，然其卻疏未注意，並供稱是在下車後才看到死者機車
      ，先前則完全沒看到，實與事理有違，足徵被告確有業務上之過失。
（八）據臺灣省臺北縣區車輛行車事故鑑定委員會鑑定意見書所載：「貴署囑託鑑定
      王宏峻之行車事故案，因跡證不足無法做成鑑定意見」，而臺灣省車輛行車事
      故覆議委員會亦持相同之見解。該鑑定報告既已載明係因跡證不足無法做成鑑
      定意見，則其分析意見即不足採信，原不起訴處分書及駁回再議處分書卻引之
      為不起訴之依據，有違法不當。
四、本院查：
（一）按刑事訴訟法第二百五十八條之一規定告訴人得向法院聲請交付審判，係對於
      「檢察官不起訴或緩起訴裁量權」制衡之一種外部監督機制，法院僅就檢察官
      所為不起訴或緩起訴之處分是否正確加以審查，以防止檢察機關濫權，依此立
      法精神，同法第二百五十八條第三項規定法院審查聲請交付審判案件時「得為
      必要之調查」，其調查證據之範圍，自應以偵查中曾顯現之證據為限；而同法
      第二百六十條對於不起訴處分已確定或緩起訴處分期滿未經撤銷者得再行起訴
      之規定，其立法理由說明該條所謂不起訴處分已確定者，包括「聲請法院交付
      審判復經駁回者」之情形在內，是前述「得為必要之調查」，其調查證據範圍
      ，更應以偵查中曾顯現之證據為限，不得就告訴人新提出之證據再為調查，亦
      不得蒐集偵查卷以外之證據，否則，將與刑事訴訟法第二百六十條之再行起訴
      規定，混淆不清，亦將使法院兼任檢察官而有回復「糾問制度」之虞；且法院
      裁定交付審判，即如同檢察官提起公訴使案件進入審判程序，是法院裁定交付
      審判之前提，必須偵查卷內所存證據已符合刑事訴訟法第二百五十一條第一項
      規定「足認被告有犯罪嫌疑」檢察官應提起公訴之情形，亦即該案件已經跨越
      起訴門檻，否則，縱或法院對於檢察官所認定之基礎事實有不同判斷，但如該
      案件仍須另行蒐證偵查始能判斷應否交付審判者，因交付審判審查制度並無如
      同再議救濟制度得為發回原檢察官續行偵查之設計，法院仍應依同法第二百五
      十八條之三第二項前段規定，以聲請無理由裁定駁回，合先敘明。
（二）又按犯罪事實應依證據認定之，無證據不得推定其犯罪事實，又不能證明被告
      犯罪者，應諭知無罪之判決，刑事訴訟法第一百五十四條、第三百零一條第一
      項分別定有明文。按事實之認定，應憑證據，如未能發現相當證據，或證據不
      足以證明，自不能以推測或擬制之方法，為裁判基礎，最高法院著有四十年臺
      上字第八六號判例參照。又按刑法上之過失犯，應以行為人對於構成犯罪之事
      實，按其情節應注意並能注意而不注意者，始能成立，刑法第十四條第一項亦
      定有明文。若依當時情形，結果之發生，乃事出突然，非其所能注意防範，即
      無過失之可言，縱有結果之發生，亦不能令負刑責，最高法院復著有八十年度
      臺上字第四○五六號判決可參。
（三）本案檢察官於偵查時訊據被告乙○○堅決否認有何業務過失致死犯行，辯稱：
      當時因正值下班時間，該路段車輛很多，故僅以時速十五到二十公里之速度前
      進。當時車上並無其他乘客，在事故發生前，伊並未發覺死者王宏峻所騎之機
      車，亦未聽到有人要伊停車，係突然感覺到車輛後輪有輾壓到東西後，伊立即
      煞車並下車察看，始發現死者倒臥在車輛後方等語。經查：死者王宏峻確係由
      被告所駕駛之車牌號碼ＢＢ─五二二號營業用大客車行經肇事路段時，因其頭
      部為該大客車之右後輪輾壓，致其受有頭部扁平性開放性骨折、腦漿外溢、左
      膝挫傷之傷害，並因顱骨開放性骨折而當場死亡，業據被告供述甚明，並有臺
      灣士林地方法院檢察署勘驗筆錄、相驗屍體證明書、驗斷書、事故現場照片及
      相驗照片在卷可參，是被害人王宏峻確係因本件事故而死亡應無疑義。從而本
      件聲請人聲請交付審判之理由無非係以被害人王宏峻之死亡，係因被告之業務
      過失所致云云，而認檢察官之不起訴處分及駁回再議處分書之認定結果有所違
      誤，經查：
  １、本件聲請人指稱：由本件卷附道路交通事故調查表及事故現場照片觀之，被告
      煞車停靠車輛之位置與死者倒臥處之距離不遠，當死者滑向大客車右前車輪後
      方時，死者所騎機車已滑至身體前方二點五公尺，已超越大客車右輪後方至車
      頭之一點七公尺距離，顯然大客車駕駛於案發時已可以輕易發現右前方有傾倒
      機車，則被告疏未注意車前狀況，亦未停車察看，顯有業務上過失云云。惟查
      ，檢察官於不起訴處分書及駁回再議處分書中既已審酌目擊證人王志瑩之證稱
      ：「本件事故發生時，伊正在該處公車站牌等公車，看到死者騎乘機車經過伊
      面前時，即發覺該機車車身搖搖晃晃，未久即人車倒地，死者騎乘之機車滑向
      右邊路旁，死者則摔落在路中，同時其身體滑向被告所駕之營業用大客車右前
      車輪之後方。死者有試圖自該營業用大客車下方鑽出，伊本能地大叫，可能被
      告未聽到伊呼喊，又因該營業用大客車前方有很多車輛，車速並不快而係緩慢
      向前行駛，死者有將身體自大客車下方鑽出一小部分，但仍因未能即時爬出車
      底而遭該車之後輪輾壓。伊在事故發生前未看見死者機車與被告所駕之營業用
      大客車發生擦撞。當時有一輛自小貨車停放在一家糕餅店之騎樓前裝貨，該自
      小貨車之車頭有超出騎樓外，但超出之長度不多。伊只注意到死者騎乘之機車
      係經過該自小貨車後，有搖晃不穩之情形。伊當時即站在該自小貨車旁邊約幾
      十公分之距離，於死者騎乘之機車出現搖晃不穩之情形前，並未看到機車擦撞
      該自小貨車，亦未聽到擦撞之聲音。死者行進之方向並無何等障礙物，伊不清
      楚死者騎乘之機車為何發生搖晃之情形」等語，且參酌道路交通事故調查報告
      表及事故現場照片，亦將本件肇事之營業用大客車之車體油漆及死者騎乘之機
      車前擋風板，送內政部警政署刑事警察局鑑定，並將本件車禍之發生，被告有
      無過失，送臺灣省臺北縣區車輛行車事故鑑定委員會及臺灣省車輛行車事故覆
      議委員會鑑定，而據上開證據認定，並無證據足證被告所駕駛之營業用大客車
      曾擦撞死者騎乘之機車，則死者在無外力介入之情形下，摔落路面，其身體並
      倒臥在行進中車輛之前後輪間，此一瞬間尚難期待被告得以及時察覺該情，從
      而被告辯稱因不知死者倒臥在其車體下方而繼續向前行駛，於發覺右後車輪似
      有輾壓情形後始停車察看之辯解，尚與常情無違。是刑事訴訟法第二百五十八
      條之一規定告訴人得向法院聲請交付審判，雖係對於檢察官不起訴或緩起訴裁
      量權制衡之一種外部監督機制，然法院僅就檢察官所為不起訴或緩起訴之處分
      是否正確加以審查，以防止檢察機關濫權，已如前述。從而法院僅得就卷內所
      有之證據而為審酌，而若法院對於檢察官所認定之基礎事實有不同判斷，依據
      交付審判之立法精神，法院仍無從准許交付審判。本件檢察官既已審酌卷內之
      全部證據，並無遺漏卷內所存之其他證據，依法該不起訴處分及駁回再議處分
      即無任何違失。
  ２、本件聲請人另稱：被害人當時騎乘機車於該肇事車輛之右後方行進，而整台機
      車打滑順著被告駕駛之車輛右方向前滑行，最後橫停在該車之右前方；且被告
      車上既無任何乘客，其應更能專注眼觀四方，耳聽八方，然被告疏未注意右前
      方有傾倒在地之機車，亦疏未聽到有人大叫要他停車；況依目擊證人王志瑩證
      稱「死者有將身體自大客車下方鑽出一部份，．．．」，依現場圖及驗屍報告
      可知，依死者身高一七九公分計算，死者當時滑向大客車右前輪後方時至少有
      一點五公尺之身體部分已外露於大客車車外，衡諸經驗與論理法則，被告即應
      得注意，然其卻疏未注意，並供稱是在下車後才看到死者機車，先前則完全沒
      看到，實與事理有違，足徵被告確有業務上之過失云云。然查：依本件道路交
      通事故調查表之事故現場圖及現場照片，被害人所倒臥之處，距其所騎乘機車
      橫倒處約為二至三公尺，而本件肇事之大客車車長超過十公尺，在扣除車尾至
      後車輪距離後，則該肇事之大客車於未移動前，被害人所騎乘之機車，並非橫
      倒在該大客車之右前方，聲請人所指云云實有所誤會，從而檢察官之不起訴處
      分書及駁回再議處分認為事發當時適為交通尖峰時段，人車吵雜，且被告係駕
      駛大型車輛，因車體阻絕，被告實有可能未聽見右後方路人之呼喊；又當時交
      通狀況壅塞，車輛往來頻繁，駕駛人於正常情況下，多將注意力集中在車前狀
      況，故被告對後方突如其來之事故未能及時反應致生不幸，實無法歸責於被告
      等語，亦無任何違誤。
  ３、又聲請人認原檢察官未將郭德和列為被告，剝奪告訴人再議之權利，亦有未當
      云云。然查，郭德和將自小客車停放在該處，與本件事故有無因果關係，此乃
      偵查檢察官於法律權限內之認定，檢察官就卷內之已蒐集所得之既有證據審酌
      結果，而認其與本件車禍並無關係，則法院自不得僭越檢察官之權限，而另為
      其他判斷，此即為法治國家刑事訴訟制度係採行「彈劾模式」，而非「糾問模
      式」之必然結果，亦為交付審判制度所應遵循之界線，從而聲請人所指即非本
      院聲請交付審判程序所得審酌之範圍，其所稱云云即難謂為有理由。
  ４、聲請人另稱：於警方對車禍現場行人及店家製作筆錄後，曾有警員告知被害人
      家屬，有一證人證稱，被告並非自己發覺壓到異物而停車，而係路人猛拍其車
      門玻璃，引起其注意，被告始停止，而此部分漏未載於警訊筆錄云云。然縱認
      原偵查有所不備，致不能使聲請人釋疑，惟依前開交付審判之制度目的，仍難
      認原不起訴處分有應交付審判之理由，況本件被告是否經人告知後，始得知事
      故之發生，與本件事故之發生，被告是否有業務上之過失二者並無關係，是其
      主張亦難認為有理由。
  ５、雖臺灣省臺北縣區車輛行車事故鑑定委員會鑑定意見書所載：「貴署囑託鑑定
      王宏峻之行車事故案，因跡證不足無法做成鑑定意見」，且臺灣省車輛行車事
      故覆議委員會亦持相同之見解，然該鑑定報告縱有所爭議，惟其結論對於檢察
      官並無一定之拘束力，檢察官依法本即應參諸其他證據而為判斷，故檢察官於
      偵查中，參酌其他證據後，就該鑑定意見認為可以採信，則尚難謂不起訴處分
      書及駁回再議處分書引之為不起訴之依據，即有所違法不當。
（四）綜上所述，原不起訴處分及駁回再議聲請之處分，認被告就本件車禍並無業務
  過失，尚無不當，聲請意旨未詳交付審判之立法精神，並未能具體指明偵查卷
      內所存證據，如何已具相當證據，足以認定被告有其所指訴應予起訴審理之業
      務過失致人於死罪嫌，而應由本院裁定交付審判，如此指摘原不起訴處分及駁
      回再議之處分係不當而聲請交付審判，並無理由。本院認本件並無得具以交付
      審判之事由存在，聲請人聲請交付審判，自應予以駁回。
五、依刑事訴訟法第二百五十八條之三第二項前段，裁定如主文。
中      華      民      國      九十三    年      三    月    二十五    日
                                      臺灣士林地方法院刑事第三庭
                                          審判長法  官  雷  雯  華
                                                法  官  吳  祚  丞
                                                法  官  李  育  仁
右正本證明與原本無異。
本裁定不得抗告。
        書記官  李  家  敏
中      華      民      國      九十三    年      三    月    二十九    日
